臺灣高等法院臺南分院民事判決　九十二年度上字第二三一號　Ｊ
　　　上　訴　人　乙　○　○
　　　訴訟代理人　林　國　明　律師
　　　被 上 訴人　甲　○　○.
　　　訴訟代理人　王　成　彬　律師
右當事人間請求所有權移轉登記事件，上訴人對於臺灣臺南地方法院中華民國九十二
年六月二十八日第一審判決（九十二年度訴字第六六九號）提起上訴，經本院於九十
二年十二月三十日言詞辯論終結，茲判決如左：
      主      文
上訴駁回。
第二審訴訟費用由上訴人負擔。
      事      實
甲、上訴人方面：
一、聲明：求為判決：(一)原判決廢棄。(二)被上訴人在第一審之訴駁回。(三)第一、二審
    訴訟費用由被上訴人負擔。
二、陳述：除與原判決記載相同者予以引用外，補稱略以：
（一）系爭坐落台南市○區○○○段土地之地號應為一四三八號，被上訴人於原審起
      訴之聲明及原審判決均誤為一三四八地號，顯有違誤。
（二）原判決所援用之土地登記申請書上面所記載之登記原因為「買賣」，並非贈與
      ，亦非「無名契約」，詎原判決理由竟認：「原告基此無名法律關係，訴請被
      告依約將坐落台南市○區○○○段地一三四八地號田，面積一０九八平方公頃
      ，應有部分二分之一移轉登記與原告，為有理由，應予准許。」，核其判決理
      由與所援用之證據不相適合，顯有違誤。
（三）被上訴人於原審起訴主張：「故被告蓋移轉登記之書類給原告，乃返還原告前
      贈與之應有部分，其性質為無名契約。該應有部分二之一原來即非被告所有。
      」云云，並非主張上訴人有將系爭土地「贈與」被上訴人之事實，足徵兩造間
      對於贈與契約之意思表示並未合致。退步言，依據民法第四百十八條規定：「
      贈與人於贈與約定後，其經濟狀況顯有變更，如因贈與致其生計有重大之影響
      ，或妨礙其扶養義務之履行者，得拒絕贈與之履行。」，上訴人之財產，遠少
      於被上訴人，上訴人自始均按月提供生活費每月至少新台幣（下同）兩萬至四
      萬五千元不等給被上訴人，尚負擔被上訴人手機通話費、其名下所有之不動產
      之稅捐、其擔任負責人之進輝工業有限公司向第一銀行貸款之每月本息約五萬
      一千元，上訴人所有坐落台南市○○街一六一號一樓之房屋，出租予他人，每
      月租金二萬五千元，亦均由被上訴人收取；此外上訴人尚須負擔本身家中之生
      計，例如父親之生活費用每月二至八萬元，父母親之專屬司機費用，所有家中
      車輛之牌照稅、燃料稅、保養費、手機費用等，致使上訴人財力降低，於生計
      有重大影響，上訴人乃於九十年十月二十五日將坐落台南市○○街一六一號之
      不動產向世華銀行抵押貸款一千零四十八萬七千元，迄今仍無力償還本金，僅
      能按月付息。且上訴人現所經營之眼鏡工廠，員工約三十名，因係傳統產業，
      面臨大陸產品之競爭已甚難經營，近來常因週轉問題，而延遲員工薪資，況被
      上訴人財力雄厚，加上上訴人及其他子女每月給付之生活費用，其生活應不虞
      匱乏。
（四）系爭土地為上訴人先父陳海泉於六十二年三月三日因買賣而取得所有權；於六
      十四年五月六日以贈與為原因，將應有部分二分之一移轉登記與上訴人；陳海
      泉所有二分之一則於九十一年七月十三日以贈與為原因，移轉登記給被上訴人
      ，此有土地登記簿謄本在卷可稽。被上訴人主張系爭土地原為被上訴人所有，
      登記在陳海泉名下乙節，上訴人否認之，此部分應由被上訴人負舉證之責。
（五）被上訴人於原審所舉證人蔣爵之證言，並非實在。按九十年間，兩造雖均住於
      台南市○○街一六一號，然上訴人住三樓，被上訴人則住二樓，證人蔣爵稱印
      章是拿到上訴人家中蓋用云云，應指在三樓，然又稱製作書類完成拿到被上訴
      人家中（二樓），當時兩造及上訴人先父、上訴人之妻亦在場，上訴人則表明
      為要還被上訴人才蓋章云云。從其所證忽而在二樓蓋章，忽而在三樓蓋章，已
      不一致。且如當時上訴人先父在場，則九十年十月間為辦理系爭土地所有權移
      轉登記而申領上訴人印鑑證明以及九十一年七月六日被上訴人以郵局存證信函
      通知上訴人應另更換印鑑證明再辦理所有權移轉登記手續時，均在九十二年五
      月二十九日陳海泉死亡之前發生，陳海泉對於兩造為系爭土地過戶事時生齟齬
      早已知悉。惟觀之陳海泉九十二年五月一日遺囑內容，並未就系爭土地有隻字
      片語之敘述。足見陳海泉亦認系爭土地應有部分二分之一仍為上訴人所有，故
      未列入遺產而為分配。因此被上訴人所謂系爭土地最初為被上訴人所有及證人
      蔣爵所證為還給被上訴人才蓋章云云，均非實在。
（六）上訴人自秉承父親陳海泉先生經營之眼鏡工廠，因係傳統產業，面臨大陸產品
      之競爭已甚難經營，故近年來常因週轉，時而延遲員工薪水之支付，更重要者
      上訴人之父生前常交待要善待跟隨他多年的老幹部，並求變延續事業，上訴人
      秉持父親之遺願，其困境實在不是殊微不足道，況且被上訴人財力雄厚，卻不
      願擔負陳海泉先生對員工之遺願。
三、證據：除援用原審所提外，補提：土地登記申請書影本一件、郵政國
      內匯款執據影本七張為證，並聲請傳訊證人陳俊銘。
乙、被上訴人方面：
一、聲明：求為判決：(一)上訴駁回。(二)訴訟費用由上訴人負擔
二、陳述：除與原判決記載相同者予以引用外，補稱略以：
（一）兩造對於系爭土地願意移轉登記予被上訴人「標的一致」、「移轉登記之意思
      表示一致」，兩造之契約已成立，並無意思表示不合致之情事。上訴人雖以申
      請書類上登記原因記載為「買賣」，但自原審以至鈞院準備程序，兩造均無「
      買賣」之意思，上訴人在原審主張系爭土地之移轉為「贈與」，被上訴人則以
      「無名契約」與「贈與」合併主張。按「虛偽意思表示，隱藏他項法律行為者
      ，適用關於該項法律行為之規定」此在民法第八十七條第二項定為明文。登記
      申請書上所記載登記原因為「買賣」充其量為虛偽意思表示，然兩造間既有「
      贈與」之合致，則無論「無名契約」是否成立，至少兩造之意思表示在「贈與
      」部分確有合致，而應成立「贈與契約」，上訴人以兩造意思表示不合致而為
      無效之主張，應無理由。
（二）上訴人於九十二年六月二十四日在原審陳稱：「我是以贈與之法律關係蓋章，
    我是基於扶養的法律關係贈與給他的，因為她覺得沒有安全感。」上訴人既以
　　　使被上訴人「有安全感」為由贈與被上訴人，則縱非「盡扶養義務」，然使父
　　　母有「安全感」乃為人子者之孝道之一種，上訴人為盡「孝道」而贈與被上訴
      人，即屬民法第四百零八條第二項之「道義上義務」，上訴人不得撤銷贈與，
      贈與未經撤銷，上訴人即應負移轉登記之義務。
（三）上訴人主張按月給付被上訴人生活費之事實否認之，上訴人之財產除系爭土地
      外，尚有甚多之不動產及動產，此有卷附鈞院函查之財產資料可稽。上訴人履
      行系爭土地之移轉登記，並不因而致其生計有重大之影響、或妨礙其扶養義務
      之履行，上訴人自認按月給付被上訴人二萬元，且區區二萬元以其經營龐大之
      公司及工廠，殊微不足道（且系爭不動產之移轉與其稅捐之支付、銀行貸款之
      繳納既無關係亦無影響），故其主張依民法第四百十八條規定拒絕贈與之履行
      ，亦無理由。
（四）至系爭土地原先係陳海泉購買、抑或甲○○購買，對於上訴人盡「扶養義務」
      或「道義義務」而贈與被上訴人無關。上訴人主張陳海泉之遺囑未提及系爭土
      地，尤足證陳海泉認為系爭土地之二分之一持分原為被上訴人所有，並在其當
      場書立移轉契約予被上訴人，當然系爭土地非屬於上訴人所有，否則遺囑更會
      特別提及系爭土地歸屬於上訴人。
三、證據：除援用原審所提外，補提：郵政匯款收據影本七張為證。
丙、本院依職權向財政部台灣省南區國稅局台南分局函調乙○○、甲○○之財產歸戶
    資料及九十年至今之所得申報資料。
      理　　  由
一、本件被上訴人起訴主張依無名契約及贈與之法律關係，請求上訴人應將坐落台南
    市○區○○○段第一四三八地號（原審判決誤載為一三四八地號），應有部分二
    分之一移轉登記與被上訴人，嗣於本院陳明兩造於土地登記申請書上面所記載之
    登記原因固為「買賣」，惟非屬通謀虛偽意思表示，而為民法第八十七條第二項
    所謂隱藏他項法律行為，適用關於該項法律行為之規定等語，其請求權之法律關
    係並未變更，核屬補充其法律陳述，非為訴之追加，與民事訴訟法第二百五十六
    條規定相符，合先敘明。
二、被上訴人起訴主張：坐落台南市○區○○○段第一四三八地號，地目田，面積一
    ０九八平方公尺之土地（下稱系爭土地），原為被上訴人出資購買，登記為其夫
    陳海泉名義，於六十六年七月十九日再以陳海泉名義將二分之一應有部分贈與上
    訴人。嗣因被上訴人要求上訴人返還系爭土地，上訴人亦同意移轉登記返還予被
    上訴人或其指定之人，惟其竟於將相關辦理移轉登記文件蓋妥印鑑交付被上訴人
    後，擅自將印鑑章變更，致被上訴人無法聲請辦理過戶，被上訴人乃催告上訴人
    以新印鑑前來配合辦理移轉登記，並聲請調解，惟上訴人仍置不理。為此基於無
    名契約及贈與之法律關係，求為上訴人應將系爭土地應有部分二分之一移轉登記
    與被上訴人之判決。
三、上訴人則以：本件肇因於被上訴人罹患躁鬱症，常為系爭土地應有部分二分之一
    之移轉登記爭執不休，上訴人不堪其擾乃書立系爭契約。惟兩造並無買賣或贈與
    之合意，按被上訴人財力遠較上訴人雄厚，被上訴人主張本件贈與係為撫養被上
    訴人而書立，顯非真正，又若　鈞院認係贈與，在未辦理過戶前上訴人亦得撤銷
    本件贈與，按在訂立系爭契約前迄今，上訴人均按月提供被上訴人生活費、手機
    通話費、稅捐、貸款利息等，上訴人所有房屋之租金亦由被上訴人收取，致上訴
    人財力降低，可由訂約後上訴人以不動產向銀行抵押借款一千餘萬元迄今無力償
    還本金，僅按月付息可證。又上訴人所經營之眼鏡工廠，因係傳統產業，面臨大
    陸產品之競爭已甚難經營，近來常因資金週轉問題，而延遲員工薪資，即系爭贈
    與契約訂立後，上訴人經濟狀況大不如前，上訴人自得依民法第四百十八條拒絕
    本件贈與之履行等語資為抗辯。
四、本件被上訴人主張上訴人於九十年間應允將其所有系爭土地（應有部分二分之一
    ）辦理移轉登記予被上訴人或其指定之第三人，並已交付申辦過戶文件予被上訴
    人，詎上訴人竟擅自變更印鑑章，致伊無法辦理所有權移轉登記一情，為上訴人
    所不爭執，惟兩造各以前揭情詞置辯，則本件所應審究者乃兩造間移轉系爭土地
    之債權法律關係為何？若為贈與，上訴人得否主張撤銷或拒絕本件贈與之履行？
五、經查，上訴人於原審法院審理時即自承：「（被告為何會蓋章？）我是以贈與之
    法律關係蓋章。（是何原因？）我是基於扶養的法律關係贈與給他的，因為她覺
    得沒有安全感」等語（見原審卷第五二頁筆錄），參以證人蔣爵於原審證稱：「
    申報書類是我製作，印章是我製作完成後拿到被告家中，當時有被告夫妻及原告
    在場，被告表明要還他媽媽才蓋的，我沒有問他什麼原因。」等語（見原審卷第
    一二四頁筆錄），另證人即上訴人之弟（亦係被上訴人之子）陳俊銘於本院審理
    時亦證稱：「（對本件土地登記事件是否清楚？）：後來因我媽媽有時候精神不
    好會吵鬧，怕沒有安全感，也會叫我父親上來，我說地都已給了，為何還爭回這
    塊地，後來我哥哥被我媽媽吵的沒辦法，才蓋章把土地登記給我媽媽，我只知道
    我哥哥後來有蓋章，但是真正是什麼原因我不清楚」等語（見本院卷第五八頁筆
    錄），按二位證人對於上訴人何以要移轉土地予被上訴人之動機緣由或許不清楚
    或有所保留，然上訴人已為無償給予系爭土地予被上訴人之意思表示應可肯認，
    至被上訴人所謂「還給她」應係被上訴人主觀認知系爭土地係伊出資購買上訴人
    要辦理移轉登記之動機，否則兩造間之前並無信託或贈與等法律關係，自無所謂
    返還系爭土地之可言，「稱贈與者，謂當事人約定，一方以自己之財產無償給與
    他方，他方允受之契約」，民法第四百零六條定有明文，上訴人既已就己有之財
    產為無償給予之意思表示，並為被上訴人所允受，是兩造應係已成立贈與之法律
    關係，殆無疑義，至上訴人雖辯稱依被上訴人所提出之土地登記申請書上面所記
    載之登記原因為「買賣」，顯見雙方意思並未合致云云，然按土地登記申請書上
    面所記載之登記原因僅係主管機關依法應為記載之事項，而一般人為節稅或其他
    考量，不一定會據實記載其辦理移轉登記之法律關係，況上訴人已自承兩造間為
    贈與之法律關係，而被上訴人起訴亦以贈與為其主張之法律關係之一，上訴人上
    開抗辯即無可採，上訴人雖另以被上訴人之財力遠較上訴人雄厚，上訴人不可能
    為贈與云云，為惟上訴人主觀臆測之詞，況被上訴人為年邁之人，衡情自不若正
    值壯年之上訴人有創造累積財富之能力，是被上訴人要求為人子女之上訴人贈予
    土地，以為晚年生活之保障，亦與常情相符，上訴人上開所辯，實屬無據，而難
    憑採。
六、上訴人復主張本件贈與尚未辦理過戶，伊自得依法主張撤銷本件贈與云云，按「
    贈與物之權利未移轉前，贈與人得撤銷其贈與」，民法第四百零八條第一項固定
    有明文，惟「前項規定，於經公證之贈與，或為履行道德上義務而為贈與者，不
    適用之」同條第二項亦有明定，按被上訴人係上訴人之母，上訴人於原審法院審
    理時亦陳明；伊係基於扶養的法律關係贈與給被上訴人等情，已如前述，則上訴
    人既係為履行扶養義務而為贈與，自屬上開條文所明定為履行道德上義務而為贈
    與之範疇，亦即上訴人主張撤銷贈與，與法未合，洵無足採。
七、末查，上訴人固另主張伊因須負擔家中及被上訴人生活支出，並須維持公司營運
    及支付員工薪資，經濟大不如前，自得拒絕本件贈與之履行云云，按「民法第四
    百十八條規定得拒絕贈與之履行，係以贈與約定後，經濟狀況發生顯著變化，因
    其贈與致對生計發生重大影響或妨礙其扶養義務之履行而言，上訴人上開抗辯縱
    為屬實，亦屬公司營運問題，與個人生計及履行扶養義務無涉，且無證據證明與
    本件贈與有關，上訴人無從持為得拒絕贈與」，最高法院八十七年度台上八六九
    號判決著有明文，經查上訴人名下有土地四筆、房屋三棟現值約四千六百六十二
    萬元、投資十一筆、三千五百西西車輛一輛、九十年度投資營利所得四十萬八千
    一百五十八元、利息所得五萬零一百四十五元、薪資所得十三萬八千元、租賃所
    得三十萬元，共計八十九萬六千三百零三元，九十一年度投資營利所得十八萬六
    千四百五十五元、利息所得一萬六千一百一十三元、租賃所得三十萬元、財產交
    易所得三萬四千四百七十六元，共計五十三萬七千零四十四元，有財政部台灣省
    南區國稅局台南分局九十二年十二月二日南區國稅南市二字第０九二０００六二
    四九一號函附之財產歸戶及所得申報資料等件在卷可稽（見本院卷第四四至四五
    頁、三十四至三十七頁），上訴人之資產甚有價值，所得亦不在少數，況上訴人
    上開支出在為本件贈與之前即存在，難認其經濟狀況有何顯著之改變，至其經營
    公司所需之支出亦屬公司營運之問題，與民法第四百十九條規定以其贈與致對生
    計發生重大影響或妨礙其扶養義務之履行所得為窮困抗辯並無關聯，此外上訴人
    亦未能積極舉證有其他得為窮困抗辯之情事，上訴人上開所辯．亦無可採。
八、綜上所述，本件上訴人所辯均無可取。從而被上訴人依贈與之法律關係，請求上
    訴人應將坐落台南市○區○○○段第一四三八地號，田，面積一０九八平方公尺
    ，應有部分二分之一移轉登記與被上訴人，為有理由，應予准許。原審命上訴人
    應為移轉登記（原判決主文第一項就上訴人系爭土地之地號誤載為一三四八，核
    係「一四三八」之誤，宜由原審法院另行裁定更正），理由雖有不同，結論仍無
    二致，上訴意旨指摘原判決不當，求予廢棄改判，為無理由，應予駁回。又按訴
    訟標的雖有數項，而僅有單一之聲明，法院應就所主張之數項標的逐一審判，如
    其中一項請求為有理由，即可為原告勝訴之判決，就他項標的無須更為審判；法
    院如就數項標的同時判決，則為法所不許（最高法院八十八年度台上字第一一二
    七號判決意旨參照），本件被上訴人起訴主張本於無名契約及贈與之法律關係，
    請求上訴人就系爭土地辦理移轉予伊所有，核其主張之訴訟標的雖有多項，惟僅
    有單一給付聲明，學理上謂之重疊的訴之合併，被上訴人主張本於贈與之法律關
    係之請求既為有理由，則其另主張本於無名契約之法律關係為請求者，揆諸前開
    說明，即無審究必要，併予敘明。
九、本件事證已臻明確，兩造其餘攻擊防禦方法與本件判決結果無涉，爰不一一論述
    。
十、據上論結，本件上訴為無理由，依民事訴訟法第四百四十九條第二項、第一項、
    第七十八條，判決如主文。
中　　　華　　　民　　　國　　九十三　　年　　　一　　　月　　十三　　　日
　　　　　　　　　　　　　　　　　　臺灣高等法院臺南分院民事第二庭
~B1審判長法官　吳　　志　　誠
~B2　　　法官　李　　素　　靖
~B3　　　法官　周　　素　　秋
右為正本係照原本作成。
如對本判決上訴，須於判決送達後二十日內向本院提出上訴狀；未表明上訴理由者，
應於上訴後二十日內向本院提出理由書。
中　　　華　　　民　　　國　　九十三　　年　　　一　　　月　　十四　　　日
~B法院書記官　劉　　清　　洪
